【裁判字號】    96,重訴,187
【裁判日期】    970131
【裁判案由】    確認派下權存在
【裁判全文】
臺灣臺中地方法院民事判決             96年度重訴字第187號
原      告  甲○○
訴訟代理人  丙○○  台中縣豐原.
被      告  張瑞楨即祭祀公業張文通之管理人
訴訟代理人  乙○○
上列當事人間確認派下權存在事件，本院於民國96年11月29日言
詞辯論終結，判決如下：
    主    文
原告之訴駁回。
訴訟費用由原告負擔。
    事實及理由
壹、程序部分：
    按訴狀送達後，原告不得將原訴變更或追加他訴，但經被告
    同意者，不在此限；又被告於訴之變更或追加無異議，而為
    本案之言詞辯論者，視為同意變更或追加，民事訴訟法第25
    5條第1項第1款、第2項定有明文。本件原告於本院96年11月
    29日言詞辯論期日陳稱丁○○的房份與原告相同，欲一併請
    求確認，本院審酌被告對於原告之追加無異議即逕為本案之
    言詞辯論，揆諸前揭民事訴訟法之規定，其所為追加應予准
    許；其後，丁○○復於96年12月7日具狀撤回追加起訴，業
    經被告當庭表示同意，合先敘明。
貳、實體部分：
  一、原告部分：
    (一)訴之聲明：
      1.確認原告於祭祀公業張文通（下稱系爭祭祀公業）有派
        下權存在。
      2.訴訟費用由被告負擔。
    (二)原告主張：系爭祭祀公業之派下房份（即柱頭）原共有27
      份，內容如下：(一)張讚傳（3份）；(二)「張五常-第2房」
      、「張五常-第3房」、「張五常-第4房」、「張五常-第5
      房」（以上4柱頭各1.25份）；(三)張泗江、張淵泰、張媽
      寬、張獅、張宗賀、張宗寅、張登科、張新連、張連江、
      張昆玉、張雙全、張義德、張瑞玉、張淵海、張廷獻、張
      石裡、張水亮（以上17柱頭各1份）；(四)張宗以、張永若
      、張雙春、張國楨（以上4柱頭各0.5份），原告甲○○之
      父張學智、祖父張國權、曾祖父張其旺為「張五常-第5房
      」之子孫，且張國權與張國楨為兄弟，故原告因繼承取得
      系爭祭祀公業「張五常-第5房」及「張國楨」之派下權，
      詎料被告竟以原告甲○○之父張學智已於民國40年間（應
      為39年間之誤）將其房份出賣予訴外人戊○○與張王金枝
      ，進而否認原告為派下員，為此提起本件訴訟。
    (三)對被告抗辯之陳述：原告甲○○之父張學智與訴外人戊○○、張王金枝間之買賣關係根本不存在，假若被告以張學
      智與戊○○於40年間有移轉派下權利之情為由，否認原告
      有派下權，請被告舉證證明之。又祭祀公業派下之證明，
      不屬自治行政之範疇，關於人民私權之確定，應屬國家司
      法權之範圍，原告不因未列名台中市西屯區公所所出具之
      「祭祀公業張文通派下員名冊」而喪失派下員資格，相反
      的無權利之人亦不因列名於名冊上而當然獲得派下員資格
      。
  二、被告部分：
    (一)答辯聲明：
      1.原告之訴駁回。
      2.訴訟費用由原告負擔。
    (二)被告答辯略以：
      (1)祭祀公業之派下權，在同一公業間本可互相讓渡，且某
        一派下基於自己的意思將派下權歸就與其他派下，無須
        獲得所有派下的同意，又繼承人本非必然繼承被繼承人
        之會份。經查自35年9月11日至39年1月13日止，每年配
        當金皆有張學智領取憑證，而於39年9月27日張學智名
        義改為戊○○及張王金枝，有戊○○及張王金枝領取配
        當金憑證可證。是張學智於39年間將其權利移轉給戊○○及張王金枝甚為明確。又原告甲○○之父張學智約於
        78年間方逝世，從39年9月27日至78年將近40年，本公
        業每年農曆8月16日均依往例定期祭祖並發放配當金，
        若張學智未將會份權利移轉給他人，則其本人勢必提出
        異議。再言之，本公業於75 年間成立管理委員會，遂
        清查會份派下代表，經申告派下權利公告期滿，包括原
        告在內，無人提出異議，歷年來派下員均依往例發放配
        當金，皆未列原告為派下員，原告亦未提出異議。且原
        告之姐丙○○自87年起擔任祭祀公業之會計，祭祀公業
        款項發放均經其手，若原告確實有派下權，為何多年皆
        未提出反應。現屢次提起確認派下權之訴訟令人無法理
        解，實有違常理。
  三、法院之判斷：
    （一）本院於96年11月1日協同兩造協議簡化爭點結果如下
          （該日言詞辯論筆錄第3頁參照）：
      (1)下列事實為兩造所不爭執，本院採為判決之基礎：
        1.原告主張自己為祭祀公業張文通之派下員，是因為繼
          承張學智之派下權而來。
        2.原告甲○○之父親為張學智、張學智的父親為張國權
          、張國權的父親為張其旺、張其旺的父親為張文秀。
         張國權、張其旺、張文秀，生前均為祭祀公業張文通
         之派下員，張學智在40年以前亦因繼承張國權而成為
         祭祀公業張文通之派下員（房份為87.5/4125）。
        3.祭祀公業張文通對於所有土地出租的租金，當年度如
          果沒有欠收，就會將土地出租的租金依照房份拿來分
          配各派下員（但有保留部分租金供作祭祀公業運作基
          金），分配給派下員的金額當年度都做成配當明細表
          。
        4.原告之姊姊丙○○（亦為本件原告訴訟代理人）從87
          年以來，一直擔任祭祀公業張文通之派下員之會計，
          並負責配當工作。
      (2)本件爭執要點在於：
        原告是否為被告祭祀公業之派下員？此又涉及訴外人張
        學智有無在39年間將其派下房份87.5/4125，出賣予戊○○及張王金枝？
    （二）茲說明本院對於上述爭執要點之判斷理由如下：
      (1)按確認派下權存在之訴，祇須主張權利存在者對於否認
        其主張者提起，當事人即為適格，且確認派下權存在之
        訴，對於全體派下員並無必須合一確定之情形，而祭祀
        公業係以祭祀祖先為目的而設立，其設有管理人者，依
        民事訴訟法第40條第3項規定，得以其管理人代表派下
        全體被訴，本件原告以祭祀公業張文通之管理人張瑞楨
        為被告，提起本件確認派下權存在之訴訟，其當事人之
        適格並無欠缺；且祭祀公業之派下權，為派下對其所屬
        祭祀公業之權利義務關係，自得為確認之訴之標的。再
        按確認法律關係之訴，非原告有即受確認判決之法律上
        利益者，不得提起之，為民事訴訟法第247條第1項所明
        定。所謂即受確認判決之法律上利益，係指法律關係之
        存在與否不明確，致原告在私法上之地位有受侵害之危
        險，而此危險得以對於被告之確認判決除去之者而言（
        最高法院52年臺上字第1922號判例意旨參照）。原告主
        張其為系爭祭祀公業之派下員，擁有該祭祀公業合法之
        派下權等情，為被告所否認，是以兩造就原告主張上情
        是否屬實，顯有爭執；且原告主張系爭祭祀公業所有土
        地經徵收後獲得補償款，應分配予派下員等情，為被告
        所不爭執，堪信為真，則兩造間有關原告是否於系爭祭
        祀公業享有派下權之爭執若不予釐清，原告勢將因被告
        否認其主張，而無法以系爭祭祀公業派下員之身份，獲
        得分配上述補償款，致受有損害，其在私法上之地位因
        而有受侵害之危險，揆之首開說明，原告提起本件確認
        之訴以排除此項危險，與上開法條規定並無不符，合先
        敘明。
      (2)原告主張其祖父張國權與系爭祭祀公業之派下張國楨為
        兄弟，張國楨屬該祭祀公業「張五常-第5房」之派下，
        另張學智為原告之父親等事實，業據原告提出繼承系統
        表1份為證，復經本院調閱臺灣臺中地方法院檢察署94
        年度偵字第10508號即原告對被告提出背信刑事告訴（
        該案業經上開檢察署檢察官處分不起訴，原告嗣後聲請
        再議，復經臺灣高等法院臺中分院檢察署駁回）之偵查
        案卷，核閱其中第45、46頁所附張五常派下系統圖屬實
        ，且為被告所不爭執，原告此部分之主張，自堪信為真
        正。
      (3)原告另主張其因繼承而取得張國權就系爭祭祀公業「張
        五常-第5房」及「張國楨」之派下權等語，為被告所否
        認，並以前揭情詞置辯。從而，本件應審究者，厥為原
        告上述主張是否屬實？又原告對系爭祭祀公業有派下權
        一事，係屬有利於原告之事實，依據民事訴訟法第277
        條前段「當事人主張有利於己之事實者，就其事實有舉
        證之責任」規定，應由原告就其前開主張，負舉證責任
        。惟查：自35年9月11日至39年1月13日止，每年配當
        金皆有張學智領取憑證，至39年9月27日張學智名義改
        為訴外人戊○○及張王金枝，並由訴外人戊○○及張王
        金枝領取配當金，業據被告提出25年1月16日起至40年9
        月16日止之配當金憑證存卷可證。證人戊○○於本院
        95年度訴字第993號事件確認派下權存在事件95 年8月
        16日言詞辯論期日到庭結證稱：出售予訴外人張勝鳴之
        會份賣渡證書上的「戊○○」簽名係伊親簽；伊於41年
        間向張學智購買系爭祭祀公業中名為國楨及五常之會份
        ，其後於48年5月6日將買到的上述祭祀公業會份轉賣給
        張勝鳴，當時張學智曾書立賣渡證予伊，惟伊在搬家時
        將該賣渡證遺失了等語。嗣於本件審理時，證人戊○○
        堅稱：伊於40年間向張學智購買系爭祭祀公業中名為國
        楨及五常之會份等語。證人戊○○與兩造均無親屬或僱
        傭關係，應無為偏袒被告而刻意為不利於原告之證言之
        理，且其於本院95年度訴字第993號事件作證前業經具
        結以擔保其證詞之真實性，則其前揭證述應堪採信。又
        因該買賣距今已五十餘年，證人戊○○復已遺失賣渡證
        ，自然無法單憑腦力記憶正確買賣時間，是其先後陳稱
        係於41年或40年間買賣，雖與正確買賣時間為39年間稍
        有出入，惟尚不致影響其證言之可信度。又原告之父
        張學智於78年間始逝世，從39年9月27日至78年將近40
        年，系爭祭祀公業每年農曆8月16日均依往例定期祭祖
        並發放配當金，若張學智未將會份權利移轉給他人，則
        其本人勢必提出異議，豈可能保持沈默。系爭祭祀公
        業於75年間成立管理委員會，並清查會份派下代表，經
        申告派下權利公告期滿，包括原告、其兄張永昇及其父
        張學智在內，均無人提出異議，歷年來派下員均依往例
        發放配當金，皆未列原告及其兄為派下員，原告及其兄
        亦未提出異議。原告之姐丙○○自87年起擔任系爭祭
        祀公業之會計，系爭祭祀公業配當款項發放均為其經手
        ，若原告確實有派下權存在，為何多年皆未提出反應。
        綜上以觀，堪認原告之父張學智於39年間業將其權利
        移轉給訴外人戊○○及張王金枝，甚為明確。
      (4)按祭祀公業係以祭祀祖先為目的而設立，各派下對祭祀
        公業之派下權，並非顯在的應有部分，僅為潛在的股份
        而已，各派下不能對公業請求財產之分割，亦不能主張
        其應有部分及將派下權處分，但得將之讓與於同一公業
        內之派下，習慣上稱之為「歸就」或「歸管」。祭祀公
        業派下間，由一派下將其股份買賣讓與其他派下，以使
        一派下脫離，並使其他派下行使該股份應有之收益權者
        ，因其對於祭祀人之祭祀並無影響，於公業之目的及性
        質亦無所違背，自屬有效，且其讓與無須登記，即生效
        力（最高法院77年臺上字第1907號判決意旨參照）。查
        訴外人戊○○、張王金枝為系爭祭祀公業之派下員之一
        ，其中張王金枝為派下員張居財之配偶，因張居財於34
        年間死亡，其子張火生（原名張芳夫，32年生）尚且年
        幼，故先由張王金枝繼承張居財之會份，至50年始轉讓
        與其子張火生，有上開偵查卷第91至93頁所附「祭祀公
        業張文通公出資會份派下代表系統表」為憑，則依上說
        明，原告之父張學智在其生前，將其於系爭祭祀公業之
        會份讓與同為該祭祀公業派下員之戊○○、張王金枝，
        係屬有效之法律行為，故上述業經轉讓之會份，自無可
        能由原告繼承。
      (5)此外，原告復未舉出其他證據，證明其為系爭祭祀公業
        之派下員，因而得行使其會份應有之收益權，自應承受
        此項利己事實無法證明所生之不利益。從而，原告起訴
        請求確認其就系爭祭祀公業之派下權存在，為無理由，
        應予駁回。
  四、本件事證已臻明確，兩造其餘攻擊防禦方法，經核均與判
      決結果無影響，爰不分別一一論述，附此敘明。
  五、據上論結，依民事訴訟法第78條判決如主文。
中    華    民    國    97    年    1     月    31    日
                  民事第四庭    法  官  陳文燦
以上正本係照原本作成
如對本判決上訴，須於判決送達後20日內向本院提出上訴狀
中    華    民    國    97    年    1     月    31    日
                                書記官  鄭淑英


司法院資訊處製作；財團法人民間司法改革基金會備份。
